#< ignore
---
title: "A New Makro 101 Model"
author: "Sebastian Kranz"
date: "12 Mai 2016"
output: html_document
---

```{r setup, include=FALSE}
knitr::opts_chunk$set(echo = TRUE, error=TRUE)
```
#>

#< settings
rtutor: TRUE
lang: de
slides: TRUE
slide.type: frame
use.whiskers: TRUE
whiskers.round: 2
use.clicker: TRUE
clicker.dir: 'D:/libraries/RTutor2/apps/clicker'
#>

#< layout 2col
whiskers:
  default:
    leftcol.width: '50%'
  mobile:
    leftcol.width: 6
##. default
{{main}}
<table class="frametable">
<tr><td class="leftcol" style="width: {{leftcol.width}}">
{{leftcol}}
</td><td class="rightcol">
{{rightcol}}
</td></tr></table>
{{bottom}}
##. mobile
{{main}}
<div class="row">
<div class="col-sm-{{leftcol.width}}">
{{leftcol}}
</div>
<div class="col-sm-{{12-leftcol.width}}">
{{rightcol}}
</div>
</div>
#>


#< head

<link href='https://fonts.googleapis.com/css?family=Handlee' rel='stylesheet' type='text/css'>


<link href='https://fonts.googleapis.com/css?family=Kalam:400,700' rel='stylesheet' type='text/css'>

<link href='https://fonts.googleapis.com/css?family=Sniglet' rel='stylesheet' type='text/css'>

<link href='https://fonts.googleapis.com/css?family=Signika:400,600' rel='stylesheet' type='text/css'>

<link href='https://fonts.googleapis.com/css?family=Catamaran:500' rel='stylesheet' type='text/css'>

<link href='https://fonts.googleapis.com/css?family=BenchNine:700' rel='stylesheet' type='text/css'>

<script>
$(document).on("click","hide",function() {
  $(this).toggleClass("shown_hide");
});
</script>
#>

#< css
@media print {
  body {
    position: relative;
  }
  .slide_title {
    page-break-after: avoid;
  }
  .slide-container-div {
    position: relative;
/*
    orphans: 3;
    widows: 3;
*/
    page-break-inside: avoid;
  }
  /* Overwrite bootstrap css */
  a[href]:after {
    content: "";
  }
}

hide {
  /*visibility: hidden; */
  color: #cccccc;
  background-color: #cccccc;
  padding-left: 5px;
  padding-right: 5px;
}

hide.shown_hide {
  visibility: visible;
  color: #000055;
  background-color: #ffffff;
}

body {
  font-family: 'Sniglet', 'Comic Sans MS', "Helvetica Neue", Helvetica, Arial, sans-serif;
  font-size: 14px;
}
/* Corrects mistake in nested list rendering */
li p {
    margin: 0 0 0px;
}
/* Make lists take less space */
ol, ul {
    padding-left: 30px;
}

td ol, td ul {
  padding-left: 10px;
}
}

table.frametable {
  table-layout: fixed; width: 100%;
}

td.leftcol {
  vertical-align: top;
  width: 50%;
  padding-top: 0px;
  padding-right: 5px;
}
td.rightcol {
  vertical-align: top;
  padding-top: 0px;
}

.tooltip-inner {
    white-space: pre-wrap;
}
#>

#< precompute
```{r}
# r_ == r_NAI - 0.001 * (Y_-Y_NAI)
# in row4 the centralbank sets Y=Y_NAI
exdat = compute_frame(
  t = c(1,2,3,2,2,3,2,3),
  Y_NAI = 100,
  slope_Yr = -0.001,
  r_NAI = 0.03,
  Y = c(110,110,110,100,90,100,95,95),
  Y_max = 115,
  u_NAI = 0.05,
  c_Okun = 3,
  u = u_NAI - (1/c_Okun) * ((Y-Y_NAI) / Y_NAI),
  r_cb = r_NAI + slope_Yr*(Y-Y_NAI),
  pi_T = 0.02,
  Epi = c(0.02,0.054,0.089,0.054,0.054,0.02,0.054,0.03),
  P_lag = 1.5 / (1+0.02),
  EP = P_lag * (1+Epi),
  slope_ws = 0.002,
  tau = 20,
  ws_P = 0.6,
  mu = 1/ws_P -1,
  ws = ws_P + slope_ws*(Y-Y_NAI),
  Ew = ws * tau,
  W = Ew*EP,
  pi = Epi + (1+Epi) * (ws-ws_P)/(ws_P),
  b_pc = (1+Epi)*slope_ws / ws_P,
  Y_T = Y_NAI + (1/b_pc)*(pi_T-Epi),
  alpha_y = 1 / Y_NAI,
  alpha_pi = 1,
  b_mr = - b_pc * alpha_y / alpha_pi,
  Y__min = 80,
  Y__max = 120,
  r__min = 0,
  r__max = r_cb(Y=Y__min),
  u__min = 0,
  u__max = u(Y=Y__min),
  ws__min = ws(Y=Y__min),
  ws__max = ws(Y=Y__max),
  w__min = Ew(ws = ws__min),
  w__max = Ew(ws = ws__max),
  W__min = W(Ew = w__min),
  W__max = W(Ew = w__max),
  pi__min = pi(ws = ws__min),
  pi__max = pi(ws = ws__max)
  
)

dedat = compute_frame(
  Y_NAI = 3000,
  #slope_Yr = -0.001,
  r_NAI = 0.03,
  Y = 3100,
  r_cb = 0.02,
  slope_Yr = (r_cb-r_NAI) / (Y - Y_NAI),
  r_cb_fun = r_NAI + slope_Yr*(Y-Y_NAI),
  Epi = c(0.02,0.06),
  P_lag = 1,
  EP = P_lag * (1+Epi),
  slope_ws = 0.002,
  tau = 20,
  ws_P = 0.5,
  mu = 1/ws_P -1,
  ws = ws_P + slope_ws*(Y-Y_NAI),
  Ew = ws * tau,
  W = Ew*EP,
  pi = Epi + (1+Epi) * (ws-ws_P)/(ws_P),
  Y__min = 2800,
  Y__max = 3200,
  r__min = 0,
  r__max = r_cb_fun(Y=Y__min),
  ws__min = ws(Y=Y__min),
  ws__max = ws(Y=Y__max),
  w__min = Ew(ws = ws__min),
  w__max = Ew(ws = ws__max),
  W__min = W(Ew = w__min),
  W__max = W(Ew = w__max),
  pi__min = pi(ws = ws__min),
  pi__max = pi(ws = ws__max)
  
)


.whiskers = as.list(exdat[1,])
```
#>

#. frame Motivation
- Unzufrieden mit IS-LM Modell
  - Geldpolitik unter Annahme fester Preise???
  - Statisches Gleichgewichtskonzept unintuitiv
      - Multiplikatordynamiken
      - Man sagt IS-LM Model gilt nur für "short-run"
  - Geldmengenpolitik scheint weniger realitätsnah als Zinspolitik
  - Unklare Verknüpfung mit long-run und angebotsseitigen Faktoren.

- DSGE Makro
  - Zu kompliziert (auch für Master inhaltlich sehr limitiert).
  - Für meinen Geschmack sind Akteure zu rational bei komplizierten dynamischen Entscheidungen fürs ganze Leben.

#. frame Überblick
- Einfaches dynamisches 101 Modell
- Übernimmt sehr viele Ideen des 3-Equation Modells im Textbuch von Carlin & Soskice
- Explizites Timing innerhalb einer Periode.
- Einige Ziele:
  - short-, intermediate- und long-run komplett integrierbar
  - Konsistent mit intuitiven Stories, z. B. Lohnverhandlungen: <br>
    Inflation + Anteil von Produktivitätszuwachs
  - Modellrahmen sinnvoll für viele spannende Themen, z. B. auch Umverteilungswirkung von EZB Politik, Schuldendynamiken.
  
#. frame Ablauf einer Periode im Grundmodell

1. Inflations- und Einkommenserwartungen werden gebildet
2. ZB legt Zinssatz fest.
3. Nachfrage und geplante Ersparnis werden festgelegt
4. Lohnverhandlungen
5. Preissetzung

  => aus 4 und 5 folgt Phillipskurve und Inflationsdynamik


#. frame Schritt 1: Erwartungen bilden

- Zunächst: reine adaptive Inflationserwartungen
$$E\pi_t = \pi_{t-1}$$
- Erwartetes Preisniveau: $$EP_t = (1+E\pi_t)P_{t-1}$$

#. frame Schritt 2: Zentralbank legt Zinssatz fest

- Annahme: Zentralbank kann direkt Nominalzins $i_t \geq 0$ festlegen.

  - Instrumente: Kreditvergabe an Banken, Verzinsung von Zentralbankguthaben, Wertpapierkäufe und Verkäufe...

- Entsprechender Realzins gemäß Fischergleichung
$$r_t = i_t - E\pi_t$$

  - Da Inflationserwartungen gegeben, kann Zentralbank auch direkt Realzins festlegen.

- Wir diskutieren erst später, welcher natürliche Zins sich ohne Eingreifen der Zentralbank einstellen würde.

#. frame [2col] Schritt 3: Nachfrage
#< pane Yr_pane
xy: [Y_,r_]
xaxis:
  latex: Y
yaxis:
  label: r
show_ticks: TRUE
curves:
  Yr_curve:
    label: Yr
    eq: r_ == r_NAI + slope_Yr * (Y_-Y_NAI)
    colors: red
    tooltip: Die Yr Kurve beschreibt welche Nachfrage Y sich als Funktion des Realzinses r einstellt. Sie ähnelt der IS Kurve aus dem IS-LM Modell. Wir nennen die Kurve Yr statt IS, da in unserem Modell die Gleichung Investitionen = Sparvolumen nicht immer gelten wird.
  r_cb_curve:
    latex: r_cb
    colors: blue
    eq: r_ == r_cb
    tooltip: r_cb = {{r_cb}} ist der Realzins, der in unserem einfachen Modell direkt von der Zentralbank gesetzt wird.
xmarkers:
  Y:
    latex: Y_t
    to: r_cb
    tooltip: Y_t = {{Y}} ist die reale Nachfrage = BIP, die sich in Periode t beim Zinssatz r_cb = {{r_cb}} bildet.
datavar: exdat
#>

##. leftcol, width=35%

- Nachfrage $Y_t$, sei zunächst nur eine fallende Funktion des Realzinses:
$$Y_t = Y(r_{t})$$
- Idee: Investitionen steigen mit niedrigeren Zinsen. Details später.

##. rightcol

#< plotpane Yr_pane
width: 320
height: 300
#>

#. frame Schritt 4: Lohnverhandlungen

- Vorher bestimmt: Nachfrage $Y_t$
- Idee: Arbeitsnachfrage und ausgehandelte Löhne steigen in $Y_t$
- Feste Arbeitsproduktivität: $\tau$, realer Output pro Stunde Arbeit.
- Augehandelter Nominallohn:
  $$W_t = EP_t \cdot \tau \cdot ws(Y_t)$$
  - $ws(Y_t)$ (wage share) ist der beabsichtigte Anteil am Output, den die Arbeitnehmer als Lohn erhalten. Steigt in $Y_t$.
  
- Erwarteter Reallohn pro Stunde: $Ew_t = W_t / EP_t$


#. frame Illustration Lohnverhandlungen

- Beispiel: Sei $EP_t = 1.5$ und $\tau=20$.

#< pane nominalwage
xy: [Y_,W_]
xaxis:
  label: Y
yaxis:
curves:
  W_curve:
    latex: W(Y)
    eq: W_ == EP*tau*(ws_P + slope_ws*(Y_-Y_NAI))
    color: red
    tooltip: Der Nominallohn W in Euro pro Stunde, als Funktion der Nachfrage Y. 
xmarkers:
  Y:
    latex: Y_t
    to: W
    tooltip: Y_t = {{Y}} ist die reale Nachfrage = BIP. Sie wurde zuvor bestimmt.
ymarkers:
  W:
    latex: W_t
    to: Y
    tooltip: W_t = {{W}} Euro / Stunde ist der ausgehandelte Nominallohn bei der Nachfrage Y_t = {{Y}}.
datavar: exdat
#>

#< pane realwage
xy: [Y_,w_]
xaxis:
  label: Y
yaxis:
  label:
curves:
  Ew_curve:
    latex: Ew(Y)
    eq: w_ = tau*(ws_P + slope_ws*(Y_-Y_NAI))
    color: lila
    tooltip: Der entsprechende erwartete Reallohn Ew, gegeben dem erwarteten Preisniveau EP_t, als Funktion der Nachfrage Y.
xmarkers:
  Y:
    latex: Y_t
    to: Ew
    tooltip: Y_t = {{Y}} ist die reale Nachfrage = BIP. Sie wurde zuvor bestimmt.
ymarkers:
  Ew:
    latex: Ew_t
    to: Y
    tooltip: Ew_t = {{Ew}} Baskets / Stunde ist der erwartete Reallohn, der Eintritt, wenn die Inflation dem erwarteten Wert E\pi_t entspricht.
datavar: exdat
#>


#< pane wageshare
xy: [Y_,ws_]
xaxis:
  label: Y
yaxis:
  label:
show_ticks: TRUE
curves:
  ws_P_curve:
    latex: ws_P
    eq: ws_ == ws_P
    color: brown
    tooltip: Die ws_P Kurve beschreibt die Lohnquote, die sich nach der Preissetzung tatsächlich bildet. Sie ist proportional zum resultierenden Reallohn. Unter der Annahme, dass die Firmen einen konstanten relativen Preisaufschlag auf den Nominallohn setzen, verläuft die ws_P Kurve horizontal. 
  ws_curve:
    latex: ws(Y)
    eq: ws_ == ws_P + slope_ws*(Y_-Y_NAI)
    color: blue
    tooltip: |
      Die ws Kurve beschreibt die Lohnquote, die beim ausgehandelten Nominallohn herauskäme, wenn die Inflationserwartungen korrekt wären. Wir betrachten im Moment, die ws(Y) Kurve als exogen gegeben. Ihr Verlauf hängt von den Arbeitsmarktinstitutionen, sowie den Verhandlungsstrategien von Arbeitgebern, Arbeitnehmern und Gewerkschaften ab.
xmarkers:
  Y_NAI:
    tooltip: Y_NAI ist das Nachfrageniveau bei dem die Inflationsrate bei ihrem erwarteten Wert verbleibt. NAI steht für 'Non-Accelerating Inflation'.
    latex: Y_NAI
    to: ws_P
  Y:
    latex: Y_t
    to: ws
    tooltip: Y_t = {{Y}} ist die reale Nachfrage = BIP. Sie wurde zuvor bestimmt.
ymarkers:
  ws:
    latex: ws_t
    to: Y
    tooltip: ws_t = {{ws*100}}% ist die erwartete Lohnquote, die Eintritt, wenn die Inflation dem erwarteten Wert E\pi_t entspricht.
datavar: exdat
#>

<table style="width=100%; table-layout: fixed;"><tr>
<td style="margin: 0; padding:0;">
#< plotpane nominalwage
title: Nominallöhne
width: 200
height: 200
#>
</td>
<td style="margin: 0; padding:0;">
#< plotpane realwage
title: Erw. Reallöhne
width: 200
height: 200
#>
</td><td>
#< plotpane wageshare
title: Erw. Lohnquote
width: 200
height: 200
show: [ws_curve, Y, ws]
#>
</td></tr></table>


#. frame Schritt 5: Preissetzung

- Firmen wählen einfach festen relativen Aufschlag $\mu$ auf Lohnstückkosten:

$$P_t = (1+\mu) W_t / \tau$$

- Eine Mikrofundierung: Monopolistischer Wettbewerb mit iso-elastischer Nachfrage. Andere Bestandteile der variablen Kosten sind proportional zu Löhnen.

#. frame Lohn- und Preissetzung
- Wenn wir die Löhne $W_t$ einsetzen erhalten wir
$$
\begin{eqnarray*}
P_t & = & EP_t & \cdot (1+\mu) \cdot ws(Y_t) & \\
(1+\pi_t) & = & (1+E\pi_t) & \cdot (1+\mu) \cdot ws(Y_t ) &
\end{eqnarray*}
$$
Die realisierte Inflationsrate kann über oder unter dem erwarteten Niveau liegen.

#. frame Lohn- und Preissetzung
- Die Preissetzung legt im Nachhinein eine Lohnquote $ws_p$ fest, die von der Beabsichtigten $ws(Y_t)$ abweichen kann.
$${ws}_{P}=\left(W_t/\tau\right)/P_t=\frac{1}{1+\mu}$$
- Wir haben
$$
\begin{eqnarray*}
ws(Y_t) & > & {ws}_{P} & \Leftrightarrow \\
\pi_t & > & E\pi_t
\end{eqnarray*}
$$
- Sei $Y_{NAI}$ das Output level, bei dem die Inflation gleich ihrem erwarteten Niveau bleibt (NAI = Non-Accelerating Inflation)
$$ws(Y_{NAI})=ws_P$$

#. frame Grafische Darstellung

#< pane wageshare
xy: [Y_,ws_]
xaxis:
  label: Y
yaxis:
  label: ws
curves:
  ws_P_curve:
    latex: ws_P
    eq: ws_ == ws_P
    colors: brown
    tooltip: Die ws_P Kurve beschreibt die Lohnquote, die sich nach der Preissetzung tatsächlich bildet. Sie ist proportional zum resultierenden Reallohn. Unter der Annahme, dass die Firmen einen konstanten relativen Preisaufschlag auf den Nominallohn setzen, verläuft die ws_P Kurve horizontal. 
  ws_curve:
    label: ws
    eq: ws_ == ws_P + 0.01*(Y_-Y_NAI)
    colors: blue
    tooltip: |
      Die ws Kurve beschreibt die Lohnquote,
      die beim ausgehandelten Nominallohn herauskäme,
      wenn die Inflationserwartungen korrekt wären.
      Die Kurve steigt in Y und ist proportional zum
      ausgehandelten Nominallohn. 
ymarkers:
xmarkers:
  Y_NAI:
    tooltip: |
      Y_NAI ist das Nachfrageniveau, bei dem die
      Inflationsrate bei ihrem erwarteten Wert
      verbleibt.
      NAI steht für 'Non-Accelerating Inflation'.
    latex: Y_NAI
    to: ws_P 
datavar: exdat
#>

#< plotpane wageshare
show: .all
#>

#. frame Philipps-Kurve

- Wir hatten folgende Gleichung für die Inflationsrate hergeleitet:
$$
\begin{eqnarray*}
(1+\pi_t) & = & (1+E\pi_t) & \cdot (1+\mu) \cdot ws(Y_t ) &
\end{eqnarray*}
$$
- Sie lässt sich umformen zu
$$
\begin{eqnarray*}
\pi_{t} &= &E\pi_{t}+(1+E\pi_{t})\frac{ws(Y_{t})-ws_{P} }{ws_{P} }
\end{eqnarray*}
$$
  - Wir bezeichnen diesen Zusammenhang zwischen der Inflation $\pi_t$ und BIP $Y_T$ als Phillipskurve.
  
#. frame Phillipskurve  

#< pane pc_pane
datavar: exdat
xy: [Y_,pi_]
xaxis:
  latex: Y
yaxis:
  latex: \pi
show.ticks: TRUE
curves:
  pc:
    latex: PC|E\pi_{{t}}
    eq: pi_ == Epi + (1+Epi) * (slope_ws*(Y_-Y_NAI) ) / ws_P
    colors: purple
    tooltip: |
      Diese Phillips-Kurve zeigt den Zusammenhang
      zwischen Inflation und Nachfrage in einer
      Periode, für gegebene Inflationserwartungen
      E\pi_{{t}} = {{Epi}}.
ymarkers:
  Epi:
    latex: E\pi_{{t}}
    to: Y_NAI
    tooltip: |
      Erwartete Inflation E\pi_{{t}} = {{Epi}}.
  pi:
    latex: \pi_{{t}}
    to: Y
    tooltip: |
      Realisierte Inflationsrate
      \pi_{{t}} = {{pi}}
      in dieser Periode.
  pi_T:
    latex: \pi_T
    to: Y_T
    tooltip: |
      pi_T = {{perc(pi_T)}} ist das Inflations-
      ziel der Zentralbank.
xmarkers:
  Y_NAI:
    tooltip: |
      Y_NAI ist das Nachfrageniveau, bei dem die
      Inflationsrate bei ihrem erwarteten Wert
      verbleibt.
      NAI steht für 'Non-Accelerating Inflation'.
    latex: Y_NAI
#    to: Epi
  Y:
    latex: Y_{{t}}
#    to: pi
    tooltip: |
      Y_{{t}} = {{Y}} ist die reale Nachfrage = BIP
      in dieser Periode.
  Y_T:
    latex: Y_{T,t}
    to: pi_T
    tooltip: |
      Y_T{{t}} = {{perc(Y_T)}} ist das BIP bei dem das 
      Inflationsziel in Periode {{t}} erreicht werden
      würde.

#>


#< plotpane pc_pane
show: .all
data_rows: [1]
#>

#. frame BIP und Arbeitslosigkeit: Okun'sche Faustregel

#< portrait 'Arthur Okun'
url: https://upload.wikimedia.org/wikipedia/en/8/84/Arthur_Melvin_Okun.jpg
link: http://www.econlib.org/library/Enc/bios/Okun.html
align: right
#>
- Die Okun'sche Faustregel (Okun'sches Gesetz):


    *Eine um 1% höhere Arbeitslosenquote entsprichte einer Reduktion von Y um ca. 2%-3% von Y_NAI.*

    $$(Y - Y_{NAI}) / Y_{NAI} = - c \cdot (u-u_{NAI})$$

    mit c = 2 bis 3.

- Empirisch geschätzt, hängt vom Land, aktueller Situation und Zeitrahmen ab
  - Höhere Nachfrage Y führt erstmal zu Überstunden und Abbau von Lagern und nur zum Teil zu Neueinstellungen.
  - Umgekehrt führt Rückgang von Y um 1% nicht im gleichen Maße zu Entlassungen.
  - Längere anhaltende Nachfrageschocks können sich stärker auf Arbeitslosigkeit auswirken.


#. frame [2col] Beispiel für Okun'sche Faustregel

#< pane Okun_pane
xy: [Y_,u_]
xaxis:
  latex: Y
yaxis:
  latex: u
curves:
  okun_curve:
    latex: u(Y)
    eq: u_ == u_NAI - (1 / c_Okun) * (Y_-Y_NAI) / Y_NAI 
    colors: lila
    tooltip: |
      Arbeitslosenquote als Funktion des BIP Y,
      gemäß der Okun'schen Faustregel 
      mit c={{c_Okun}} und u_NAI = {{u_NAI}}.
ymarkers:
  u:
    latex: u_t
    to: Y
    tooltip: |
      u_t = {{perc(u)}} ist die
      Arbeitslosenquote in dieser Periode.
  u_NAI:
    latex: u_NAI
    to: Y_NAI
    tooltip: |
      u_NAI ist die "natürliche" Arbeitslosequote,
      auch NAIRU (Non-Accelerating Inflation Rate of
      Unemployment) genannt.
      Sie ist die Arbeitslosenquote, bei der die
      Inflationsrate \pi_t genau ihren Erwartungen
      E\pi_t entspricht.
xmarkers:
  Y_NAI:
    tooltip: |
      Y_NAI ist das Nachfrageniveau, bei dem die
      Inflationsrate bei ihrem erwarteten Wert
      verbleibt.
      NAI steht für 'Non-Accelerating Inflation'.
    latex: Y_NAI
    to: u_NAI
  Y:
    latex: Y_t
    to: u
    tooltip: |
      Y_t = {{Y}} ist die reale Nachfrage = BIP
      in dieser Periode.
datavar: exdat
#>

##. leftcol, width=40%
-  Beispielhafter Zusammenhang von BIP Y und Arbeitslosigkeit u gemäß einer Okun'schen Faustregel.
- $u_{NAI}$ = 5% und c = 3.

##. rightcol
#< plotpane Okun_pane
width: 320
height: 280
#>

#. frame [2col] Phillipskurve: Arbeitslosigkeit vs Inflation


#< pane pc_u_pane
xy: [u_,pi_]
xaxis:
  latex: u
yaxis:
  latex: \pi
curves:
  pcu:
    latex: UPC|E\pi_{{t}}
    eq: pi_ == Epi + (1+Epi) * (slope_ws*( (Y_NAI-Y_NAI*c_Okun*(u_-u_NAI)-Y_NAI)) ) / ws_P
    colors: lila
    tooltip: |
      Diese Phillips-Kurve zeigt den Zusammenhang
      zwischen Inflation und Arbeitslosikeit
      in einer Periode, für gegebene
      Inflationserwartungen E\pi_{{t}} = {{Epi}}.
ymarkers:
  Epi:
    latex: E\pi_{{t}}
    to: u_NAI
    tooltip: Erwartete Inflation E\pi_{{t}} = {{Epi}}.
  pi:
    latex: \pi_{{t}}
    to: u
    tooltip: Realisierte Inflationsrate \pi_{{t}} = {{pi}} in dieser Periode.
xmarkers:
  u:
    latex: u_t
    to: pi
    tooltip: u_t = {{perc(u)}} ist die Arbeitslosenquote in dieser Periode.
  u_NAI:
    latex: u_NAI
    to: Epi
    tooltip: |
      u_NAI ist die "natürliche" Arbeitslosequote,
      auch NAIRU (Non-Accelerating Inflation Rate
      of Unemployment) genannt.
      
      Sie ist die Arbeitslosenquote, bei der die
      Inflationsrate \pi_t genau ihren Erwartungen
      E\pi_t entspricht.
datavar: exdat
#>

##. leftcol, width=35%
- Resultierende Phillipskurve für Zusammenhang von Arbeitslosigkeit u und Inflationsrate $\pi$.

##. rightcol
#< plotpane pc_u_pane
width: 320
height: 280
#>

#. frame [2col] Inflations-Arbeitslosigkeit-Tradeoff

##. leftcol, width=50%
Unser Beispiel: 

-> Zentralbank setzte niedrigen Zinssatz von $r_{cb}$={{r_cb*100}}%

-> Nachfrage auf Y={{Y}}, über das "natürliche" Niveau von Y_NAI = {{Y_NAI}} angekurbelt

-> Arbeitslosigkeit auf u = {{perc(u)}} unter das "natürliche" Niveau von u_NAI = {{perc(u_NAI)}} gesenkt. 

-> Aber Inflationsrate $\pi_t$ = {{perc(pi)}}, statt der erwarteten $E\pi_t$ = {{perc(Epi)}}.

##. rightcol
#< plotpane pc_u_pane
width: 250
height: 250
#>

#. frame [2col] Inflations-Arbeitslosigkeit-Tradeoff

##. leftcol, width=55%

#< quiz pi_u_tradeoff
question: Nehmen Sie an die Zentralbank möchte *lieber 5% Inflation, statt 5% Arbeitslosigkeit* und belässt in allen zukünftigen Perioden den Zinssatz r_cb bei 2%. Die Yr und ws Kurven bleiben gleich. Was passiert in unserem Modell?
sc:
  - Die Arbeitslosenquote bleibt in jeder Periode bei {{perc(u)}} und die Inflationsrate bleibt bei {{perc(pi)}}.
  - Die Arbeitslosenquote bleibt bei {{perc(u)}}, aber die Inflationsrate steigt jede Periode immer weiter an.*
  - Die Arbeitslosenquote steigt langsam von {{perc(u)}} auf ihr natürliches Niveau u_NAI={{perc(u_NAI)}} an, die Inflationsrate verbleibt bei {{perc(pi)}}.
#>  

##. rightcol
#< plotpane pc_u_pane
width: 200
height: 200
xaxis:
  num.ticks: 3
#>

#. frame Lohn- Preisspirale t=2 (1)

#< panequiz lohnpreis1
direct_click: TRUE
panes:
  pc_pane:
    width: 300
    height: 280
data_rows: [2,1]
#. layout
<table class=".frametable"><tr>
<td class="leftcol", style="width: 50%;"> {{menu}}{{text}}</td>
<td style="vertical-align: top;">{{pane}}</td>
</tr></table>
#. step 1
show:
  2: .none
  1: .all
find: pc_2
show_success: [Epi_2]
hide_success: [pi_1]
#. tell
In der nächsten Periode t=2 sind die Inflationsewartungen gegeben durch die heutige Inflation:
$E\pi_2 = \pi_1 = {{Epi_2}}$. Hierdurch wird sich die Phillipskurve verschieben. Klicken Sie auf einen Punkt der resultierenden Phillipskurve in Periode 2.
#. success
Genau, an der Stelle $Y_{NAI}={{Y_NAI}}$ wird der y-Wert der Phillipskurve jetzt der neuen erwarteten Inflation $E\pi_2 = {{Epi_2}}$ entsprechen.
#>

#. frame Lohn- Preisspirale t=2 (2)
#< panequiz lohnpreis2
continue: lohnpreis1
#. step 2
find: pi_2
#. tell
Welche Inflationsrate wird sich in Periode 2 einstellen, wenn die Nachfrage weiterhin Y={{Y_2}} beträgt? Klicken Sie in die Abbildung.
#. success
Genau, die Inflationsrate wird von $\pi_1={{perc(pi_1)}}$ auf $\pi_2={{perc(pi_2)}}$ ansteigen.
#>


#. frame [2col] Lohn- Preisspirale t=3
#< precompute
```{r}
.whiskers = as.list(exdat[3,])
```
#>

##. leftcol, width=35%
- In Periode t=3 ist die erwartete Inflation schon $E\pi_3=\pi_2={{Epi}}$.
- Die Phillipskurve verschiebt sich noch weiter nach oben und die Inflation steigt noch weiter an.
- Solange Y > Y_NAI haben wir eine ständig steigende Inflationsrate...

##. rightcol

#< plotpane pc_pane
width: 320
height: 280
data_rows: [3,2,1]
show:
  - [pc, Epi,pi,Y,Y_NAI]
  - [pc, Epi]
  - [pc, Epi]
#>

#. frame Zur Lohn-Preis Spirale

- Nehme an Arbeitsproduktivität $\tau$ sei konstant.
- Wenn $Y_{t-1} = Y_t = Y_{NAI}$, steigen die Nominallöhne mit der erwarteten Inflationsrate $E\pi_t$.
- Sei $Y_{t-1} = Y_t > Y_{NAI}$ 
  - Arbeitnehmer forder eine Lohnsteigerung über die erwartete Inflationsrate hinaus.
  - Die Firmen reagieren aber mit entsprechend höherer Preissteigerung.
  - Resultierende Reallöhne steigen nicht, nur die Inflation steigt an.
  - Inflationsdruck bleibt bestehen solange $Y_t > Y_NAI$.

#. frame [2col] Einperiodiger Nachfrageboom
#< precompute
```{r}
.whiskers = as.list(exdat[1,])
```
#>

##. leftcol, width=55%

#< quiz back_to_Y_NAI
question: In Periode t=1 haben wir $Y_1$={{Y[1]}}, aber die Zentralbank möchte eine Lohn-Preis Spirale vermeiden und setzt in allen zukünftigen Perioden t=2,3,... den Zinssatz $r_t$={{r_NAI[1]}}, so dass $Y_t = Y_{NAI}$={{Y_NAI[1]}}. Was passiert?
sc:
  - Die Arbeitslosenquote springt ab Periode 2 sofort wieder von u_1={{perc(u)}} auf u_NAI={{perc(u_NAI)}} aber die Inflation bleibt stets bei pi_1={{perc(pi)}}.*
  - Die Arbeitslosenquote steigt langsam wieder auf u_NAI={{perc(u_NAI)}} und die Inflationsrate sinkt langsam wieder auf E\pi_1 = {{perc(Epi)}} ab.
  - Die Arbeitslosenquote bleibt stets bei u_1={{perc(u)}} und die Inflationsrate bleibt stets bei pi_1 = {{perc(pi)}}.
#>  

##. rightcol
<table><tr>
#< plotpane pc_u_pane
width: 200
height: 200
title: Phillipskurve in t=1
xaxis:
  num.ticks: 3
#>
</tr><tr>
#< plotpane Yr_pane
title: t \geq 2
data_rows: 4
width: 200
height: 200
xaxis:
  num.ticks: 3
#>
</tr></table>

#. frame Persistente Inflationserwartungen
- Auch bei einem Rückgang von $Y_1={{Y}}$ auf $Y_{NAI}$ bleiben die  Inflationserwartungen auf dem Niveau von $E\pi_t = \pi_{t-1} = \pi_1 = {{pi}}$ bestehen.
- Ein einmaliger kurzer Boom erhöht in unserem Modell dauerhaft die Inflationsrate.
- Um die Inflationsrate wieder zu reduzieren, müsste die Zentralbank die Zinsen erstmal stärker anheben, so dass für eine oder mehrere Perioden wir eine Rezession mit $Y_t < Y_{NAI}$ haben.

#. frame Abrupte Inflationsabsenkung

#< panequiz
panes:
  pc_pane:
data_rows: [1,2,5]
#. step 1
show:
  1: [pc,Y_NAI,Epi,Y]
  2: [pc,Epi]
  5: .none
find: Y_5
#. tell
Angenommen, die Zentralbank möchte in t=2 sofort wieder eine Inflationsrate von $\pi_2=E\pi_1$=2% haben. Welches Nachfrageniveau $Y_2$ muss sie dafür mit ihrem Zinssatz $r_2$ induzieren? Markieren Sie dieses $Y_2$ in dem Abbild links. 
#. success
Genau, wir müssen die Phillipskurve von t=2 betrachten und dasjenige Y implementieren, an dem die resultierende Inflationsrate gleich 2% ist, also $Y_2={{Y_5}}.$
#>

#. frame Abrupte Inflationsabsenkung

#< precompute
```{r}
.whiskers = w =as.list(exdat[c(1,5),])
```
#>
- Also, wenn die Zentralbank nach dem Boom in t=1 mit $Y_1={{Y[1]}}$ und $\pi_1={{pi[1]}}$ die Inflationsrate sofort wieder auf {{round(Epi[1]*100)}}% absenken möchte, muss Sie eine Rezession mit $Y_2={{Y[2]}}$ induzieren.
- In unserem Beispiel ist die Yr Kurve gegeben durch:
$$r = {{r_NAI}} + {{slope_Yr[1]}}*(Y-Y_{NAI})$$
und die Okun'sche Faustregel durch
$${{c_Okun[1]}} (u -u_{NAI}) = (Y-Y_{NAI}) / {Y_NAI}$$
- Die Zentralbank muss also einen Zins von $r_2$ auf <hide>{{perc(r_cb[2])}}</hide> anheben.
- Dies resultiert in unserem Beispiel in einer Arbeitslosenquote von $u_2$=<hide>{{perc(u[2])}}</hide>.


#. frame [2col] Tradeoff der Zentralbank

##. leftcol, width=50%
- Nehmen Sie an die Zentralbank möchte zwar die Inflation wieder Richtung ihres Inflationsziels $\pi_T$={{perc(pi_T)}} lenken, aber möchte hierfür Y nicht allzu stark unter $Y_{NAI}$ drücken.

##. rightcol

#< plotpane pc_pane
width: 300
height: 300
data_rows: 2
show: [Epi, pc, A, B,Y_NAI, pi_T, Y_T]
xrange: [85,105]
yrange: [0, 0.07]
points:
  A:
    xy: [Y_T, pi_T]
    tooltip: |
      Eine Zentralbank, die Punkt A wählt,
      hat nur das Ziel, sofort wieder
      die Inflationsrate pi_T = {{perc(pi_T)}}
      herzustellen.
  B:
    xy: [Y_NAI, Epi]
    tooltip: |
      Eine Zentralbank, die Punkt B wählt,
      hat nur das Ziel, das BIP auf dem 
      Niveau Y=Y_NAI zu halten.

#>



#. frame Langsamerer Inflationsabsenkung

#< precompute
```{r}
.whiskers = w =as.list(exdat[c(1,7,8),])
```
#>



#< panequiz
panes:
  pc_pane:
    yrange: [0, 0.08]
    xrange: [80, 110]
    data_yrange: FALSE
    data_xrange: FALSE
    width: 300
    height: 300
data_rows: {1: 1, 2: 7,3: 8}
#. step 1
show:
  1: 
  2: [pc,Epi,Y_NAI,Y]
  3: 
find: pi_2
#. tell
- Die Zentralbank könnte auch die Inflation weniger abrupt absenken.

- Nehmen Sie an Zentralbank setzt in t=2 den Zinssatz auf $r_2$ = {{perc(r_cb[2])}}, so dass $Y_2$ = {{Y[2]}}. Klicken Sie auf die resultierende Inflationsrate $pi_2$.
#. success
- Genau, wir bekommen $\pi_2$={{perc(pi[2])}}.
#>

#. frame Präferenzen über Inflation und Output-Gap

- Nehmen Sie an die Zentralbank hat ein Inflationsziel von $\pi_T$={{pi_T}}.
- Weiterhin hat die Zentralbank ggf. einen Disnutzen, wenn das BIP unter Y_NAI fällt.
- Vereinfacht, nehmen wir folgende Präferenzen der Zentralbank an:


#< precompute
```{r}
.whiskers = w =as.list(exdat[c(1,7,8),])
```
#>



#< panequiz
panes:
  pc_pane:
    yrange: [0, 0.08]
    xrange: [80, 110]
    data_yrange: FALSE
    data_xrange: FALSE
    width: 300
    height: 300
data_rows: {1: 1, 2: 7,3: 8}
#. step 1
show:
  1: 
  2: [pc,Epi,Y_NAI,Y]
  3: 
find: pi_2
#. tell
- Die Zentralbank könnte auch die Inflation weniger abrupt absenken.

- Nehmen Sie an Zentralbank setzt in t=2 den Zinssatz auf $r_2$ = {{perc(r_cb[2])}}, so dass $Y_2$ = {{Y[2]}}. Klicken Sie auf die resultierende Inflationsrate $pi_2$.
#. success
- Genau, wir bekommen $\pi_2$={{perc(pi[2])}}.
#>


#< ignore
#. frame Erwartete Inflation und Lage der Phillipskurve

#< panequiz
panes:
  pc_pane:
data_rows: [1,2]
#. step 1
show:
  1: .all
  2: .none
find: pc_2
show_success: pc_2
#. tell
Nehmen Sie an in der nächsten Periode t=2 sind die Inflationsewartungen gegeben durch die heutige Inflation:
$E\pi_2 = \pi_1 = {{Epi_2}}$. Hierdurch wird sich die Phillipskurve verschieben. Klicken Sie auf einen Punkt der resultierenden Phillipskurve in Periode 2.
#. success
Genau, an der Stelle $Y_{NAI}={{Y_NAI}}$ wird der y-Wert der Phillipskurve jetzt der neuen erwarteten Inflation $E\pi_2 = {{Epi_2}}$ entsprechen.
#. step 2
find: pi_2
show_success: Y_2
hide_success: Y_1
#. tell
Angenommen die Nachfrage beträgt in Periode 2 weiterhin $Y_2={{Y_2}}$. Welche Inflationsrate wird sich dann in Periode 2 einstellen?
#. success
Genau, wir brauchen einfach nur den Schnittpunkt von Y_2 mit der neuen Phillipskurve.
#>

#>
