#< ignore
```{r setup, include=FALSE}
knitr::opts_chunk$set(echo = TRUE, error=TRUE)
```
#>

#. include slide_defaults.rmd


#< css
@media print {
  .slide-container-div {
    page-break-inside: auto;
  }
}
#>

#< precompute
```{r}
dat1 = data_frame(
  t = 1:2,
  a = 100,
  b = 1,
  c = 10,
  R = c(50,20),
  p = a - b *R,
  m = p-c
)
.whiskers = as.list(dat1[1,])
```
#>


#< pane Rp
xy: [R_,p_]
datavar: dat1
xrange: [0, 100]
yrange: [0, 110]
xaxis:
  latex: R
yaxis:
  label: p,m
curves:
  P:
    eq: p_ == a - b*R_
    colors: red
    latex: P(R)
    tooltip: |
      Die inverse Nachfragefunktion nach Ressourcen.
      Sie bestimmt den Marktpreis als Funktion der
      Menge R in einer Periode abgebauten Ressourcen.
xmarkers:
  R:
    tooltip: |
      Abgebaute Ressourcenmenge
      R_{{t}} = {{R}}
    latex: R_{{t}}
    to: p
ymarkers:
  p:
    tooltip: | 
      Ressourcenpreis 
      in Periode {{t}}
      p_{{t}} = {{p}}
    latex: p_{{t}}
    to: R
  m:
    tooltip: |
      Markup in Periode {{t}} 
      m_{{t}} = {{p}} - {{c}} = {{m}}
    latex: m_{{t}}
    opacity: 0
    to: R
#>

#. frame
<center>
<h2> Umwelt- und Ressourcenökonomik </h2>
<h2> 4 Umweltpolitische Instrumente im Vergleich:<br> Teil A mit Lösungen</h2>

<h3> Uni Ulm</h3>
<h3> Prof. Dr. Sebastian Kranz </h3>
<h3> SoSe 2016</h3>
</center>


#. frame Umweltpolitische Instrumente

+ Zur Verbesserung der Umweltqualität lassen sich ganz unterschiedliche Instrumente einsetzen.

+ Am weitesten verbreitet sind immer noch ordnungsrechtliche Auflagen (Gebote / Verbote).

  + Ökonomen bevorzugen jedoch oft preisbasierte Instrumente

+ Abgaben (wie Pigou-Steuer)

  + Preis für Emissionen wird exogen vom Staat vorgegeben.

+ Emissionszertifikate: (Cap & Trade)

  + Staat gibt nur Gesamtmenge an Zertifikaten (zulässige Gesamtemissionsmenge) vor.

  + Zertifikate können frei gehandelt werden

  + Preis für Emissionen bestimmt sich endogen am Zertifikatemarkt.

#. frame Kriterien zur Bewertung Umweltpolitischer Instrumente

+ Ökologische Treffsicherheit

  + wie genau wird das angestrebte Umweltqualitätsziel erreicht

+ Niedrige Transaktionskosten

  + dazu gehören auch Informations- und Kontrollkosten

+ Statische Effizienz

  + Erreichung des angestrebten Umweltziels mit möglichst geringen Vermeidungskosten

#. frame Kriterien zur Bewertung Umweltpolitischer Instrumente

+ Dynamische Anreizwirkung

  + Förderung des umwelttechnischen Fortschritts

+ Akzeptable Verteilungseffekte

  + Kostenbelastung soll als fair akzeptiert werden, und einkommensschwache Bevölkerungsgruppen sollen nicht übermäßig belastet werden.

  + Theoretisch Kompensationszahlungen möglich (z. B. Stromkostenzuschuss), praktisch aber nicht immer umsetzbar 

#. frame Arten von Auflagen

+ Inputauflagen:

  + Z. B. Verbot bestimmter Chemikalien (DDT) im Produktionsprozess.

+ Prozessnormen: Produktionsanlagen müssen bestimmten Standards genügen.

  + Regel der Technik: "Nur das Übliche"
  
  + Stand der Technik: anspruchsvoller als Regel der Technik
  
  + Stand der Forschung: am weit reichendsten

+ Outputauflagen: Nur Zulassung nicht zu umweltschädlicher Produkte

  + z. B. Richtlinien zur Wärmedämmung im Hausbau

#. frame Arten von Auflagen

+ Emissionsauflagen:

  + Emission: Ausgestoßene Menge an Schadstoff
  
  + Verbot bestimmter Emissionen: Altöl in Flüsse und Seen
  
  + Obergrenzen für Emissionen: z. B. bei Hausheizung oder Kfz, Lärm

+ Immissionsbezogene Auflagen:

  + Immission: Einwirkung / Schädigung eines SchadstoffesTypisches Maß: Menge vorhandenen Schadstoffs pro Menge Wasser, Boden oder Luft
  
  + Fahrverbote bei zu hoher Ozon- bzw. Feinstaubkonzentration in Luft.

#. frame Vor- und Nachteile von Auflagen

+ Auflagen entsprechen gesundem Menschenverstand:

  + Was andere schädigt, soll verboten oder zumindest begrenzt werden.

+ Auflagen richten sich an Verursacher der Schäden:

  + Orientierung am Verursacherprinzip erscheint auch als fair.

+ Auflagen versprechen ökologische Treffsicherheit

  + Jedoch große Unterschiede zwischen den einzelnen Auflage-Typen
  
  + Bei individuellen Emmissionsnormen besteht weiterhin Ungenauigkeit bezüglich aggregierter Emmission
  
  + Treffsicherheit oft stärker bei lokalen Immissionen (z. B. Lärm) als bei globalen Emissionen (z. B. CO2 Ausstoß) 

#. frame Vor- und Nachteile von Auflagen

+ Transaktionskosten hängen von Auflagentyp ab

  + Typenspezifische Auflagen (z. B. Prozessnormen) erfordern nur einmalige Kontrolle bei Zulassung.
  
  + Bei Emissionsauflagen werden Kontrollkosten von Häufigkeit der Kontrolle (Stichproben vs. kontinuierliche Messung) bestimmt.
  
  + Verbote oft geringere Transaktionskosten als Zahlung von Abgaben: Verbot von FCKW, Fahrverbot in Umweltzonen 

+ Hauptnachteil von Auflagen: Häufig mangelnde statische Kosteneffizienz

  + Grund: Auflagen berücksichtigen typischerweise keine Unterschiede in Kosten der Emissionsvermeidung verschiedener Firmen

#. frame Statische (In-)effizienz bei verschiedenen Firmen

+ $n$ Firmen $i=1,...,n$
 

+ Emissionen: $e_{i}=e_{i}^{0}-v_{i}$
  

  – Anfangsemissionen $e_{i}^{0}$
 

  – Emissionsvermeidung $v_{i}$
 

+ Unterschiedliche Vermeidungskostenfunktion $R_{i}(v_{i})$
  mit $R_{i}(0)=0$
 
  + Grenzvermeidungskostenfunktionen GVK: $R'(v_{i})$, positiv und nicht fallend

+ Staat setzt Umweltziel $\overline{E}$: Maximal tolerierte Gesamtemissionsmenge

  + $\overline{V}=\sum_{i=1}^{n}e_{i}^{0} -\overline{E}$ angestrebte Gesamtvermeidung

#. frame Statische Ineffizienz von Auflagen

Aufgabe 4.1:

a) Zeigen Sie mit Hilfe eines Lagrange Ansatzes dass für jedes beliebige Umweltziel $\overline{E}$ (und entsprechenden Vermeidungsziel $\overline{V}$ statische Effizienz dann erzielt wird, wenn jede Firma soviel Emission vermeidet, dass die Grenzvermeidungskosten für alle Firmen gleich hoch sind: $$R_{i}'(v_{i}^{o})=\lambda\forall i$$ wobei $\lambda$ der Langrange Multiplikator ist.

#< note Lösung
Wir betrachten das Optimierungsproblem, die Gesamtkosten zu minimieren unter der Nebenbedingung, dass die Gesamtemmissionen $\overline{E}$ nicht überschreiten.

Man könnte das Problem als Funktion der Emissionen $e_i$ oder der Emissionsvermeidungen $v_i$ schreiben. Wir stellen das Problem mit Hilfe der Emmissionsvermeidungen $v_i$ dar.

Die zu minimierenden Gesamtkosten der Emmissionsvermeidung sind dann

$$R(v) = \sum_{i=1}^{n} R(v_i)$$

und die Nebenbedingung lautet

$$\sum_{i=1}^{n} v_i \geq \overline{V}$$ 

D.h. die Gesamtvermeidungen aller Firmen müssen mindestens $\overline{V}$ betragen. Da Emmissionsvermeidung mit Kosten verbunden ist, wird diese Nebenbedingung im Optimum mit Gleichheit halten.

Wir können eine solche Minimierung mit Nebenbedingung mit Hilfe des Lagrange Ansatzes lösen. Hierfür schreiben wir die Lagrangefunktion auf, die folgende Form hat:

$$L = Zielfunktion - \lambda Nebenbedingung$$

wobei wir die Nebenbedingung so umstellen, dass rechts 0 steht, und wir dann die linke Seite der Nebenbedingung in die Lagrangefunktion einsetzen. Also haben wir hier

$$L = \sum_{i=1}^{n} R(v_i) - \lambda \left( \sum_{i=1}^{n} v_i - \overline{V} \right)$$

Die Bedingungen erster Ordnung für ein Optimum sind dass, die Ableitung der Lagrangefunktion nach den Entscheidungsvariablen $v_i$ gleich 0 sind und alle Nebenbedingungen erfüllt sind.

Wir haben
$$\frac{\partial L}{\partial v_i} = R'(v_i) - \lambda = 0 \forall i = 1,...,n$$

Dies ist äquivalent zu der Bedingung
$$R'(v_i) = \lambda \forall i = 1,...,n$$

In Worten bedeutet diese Bedingung, dass im Optimum die Grenzvermeidungskosten $R'(v_i)$ jeder Firma gleich hoch sind und dem Schattenpreis $\lambda$ entsprechen. 

#>

Man kann $\lambda$ als den “Schattenpreis” des Emissionsziels interpretieren. Er gibt an, um wie viele Euro die gesamten Vermeidungskosten zunehmen, wenn das Emissionsziel um eine Einheit verschärft wird. 

b) Finden Sie die wohfahrtsoptimalen Vermeidungsmengen und Emmissionen jeder Firma, und den Schattenpreis der Emmissionsvermeidung $\lambda$ für folgendes Zahlenbeispiel:

$$R_1(v_1) = v_1^2$$
$$R_2(v_2) = 2 v_2^2$$
$$e_1^0 = 230, e_2^0 = 170$$
$$\overline{E} = 100$$

#< note Lösung

Ohne Politikeingriff werden die Firmen eine Emmission von $E^0 =  e_1^0 + e_2^0 = 400$ haben. Ein Emmissionsziel von  $\overline{E} = 100$ entspricht also einem Vermeidungsziel von $\overline{V} = E^0 - \overline{E} = 300$.

Die Grenzvermeidungskosten sind für die Firmen:

$$R_1'(v_1) = 2 v_1$$
$$R_2'(v_2) = 4 v_2$$

Die Bedingung erster Ordnung aus dem Lagrange-Problem waren

$$R_1'(v_1) = 2 v_1 = \lambda$$
$$R_2'(v_2) = 4 v_2 = \lambda$$

Hieraus folgt

$$2 v_1 = 4 v_2$$

und somit
$$ v_1 = 2 v_2$$

Wenn wir dieses $v_1$ in die Nebenbedingung

$$v_1 + v_2 = \overline{V} = 300$$

einsetzen, erhalten wir

$$2 v_2 + v_2 = \overline{V} = 300$$
oder 
$$v_2 = 100$$
und somit
$$v_1 = 200$$

und einen Schattenpreis von
$$\lambda = 2 v_1 = 400$$

Die Einheit des Schattenpreis ist Euro pro Emmisionseinheit. 

Die Emmissionen der Firmen sind
$$e_1 = e_1^0 - v_1 = 230 - 200 = 30$$
und 
$$e_2 = e21^0 - v_2 = 170 - 100 = 70$$

#>


c) Illustrieren Sie die optimalen Vermeidungsmengen grafisch für den Fall von 2 Firmen mit unterschiedlich hohen Vermeidungskosten.

#< note Lösung
Grafische Darstellung in Vorlesung.
#>

d) Illustrieren Sie grafisch, dass eine Emissionsauflage bei der jede Firma genau eine Schadstoffmenge $\frac{\overline{E}}{n}$ ausstoßen darf, im allgemeinen nicht kosteneffizient ist und stellen Sie den Wohlfahrtsverlust grafisch dar.

#< note Lösung
Grafische Darstellung in Vorlesung.
#>


#. frame Statische Effizienz von Abgaben / Steuern

Aufgabe 4.2

a) Betrachten Sie das vorangegangene Modell. Nehmen Sie nun an, der Staat erhebt von jeder der $n$ Firmen eine Emissionssteuer mit Steuersatz $t^{*}$ in Höhe des “Schattenpreises” der Emissionsvermeidungskosten $\lambda$ aus dem Lagrange Problem der wohlfahrtsoptimalen Lösung. Zeigen Sie, dass bei gewinnmaximierenden Firmen genau das Emissionsziel $\overline{E}$ und Vermeidungsziel $\overline{V}$ erzielt wird und dies auf kostenoptimale Art und Weise erfolgt. Welcher Steuersatz bildet sich im Zahlenbeispiel aus Aufgabe 4.1 b)? 

#< note Lösung

Zur Erinnerung, die Emmissionen einer Firma $i$ können wie folgt geschrieben werden:

$e_{i}=e_{i}^{0}-v_{i}$,

wobei $e_i^0$ die profitmaximalen Emmissionen sind (ohne Steuern), und $v_i$ Vermeidungen die zu geringeren Emmissionen führen.

Bei einem Steuersatz $t$ die Steuerzahlungen, wie folgt als Funktion der Vermeidung $v_i$ schreiben

$$t^ e_i = t(e_{i}^{0}-v_{i})$$

Wir schreiben die Netto-Gewinnfunktion einer Firma, als Funktion von $v_i$ wie folgt:

$$\pi(v_i) = G_0 - R(v_i) - t (e_{i}^{0}-v_{i})$$

Wobei $G_0$ die Bruttogewinne ohne Vermeidung sind, $R(v_i)$ die Vermeidungskosten, und $t (e_{i}^{0}-v_{i})$ die gezahlten Emmissionsteuern.

Die Bedingung erster Ordnung für Gewinnmaximierung ist gegeben durch:

$$\pi'(v_i) = - R'(v_i) + t = 0$$

Dies ist äquivalent zu der Bedingung

$$R'(v_i) = t$$

Grenzvermeidungskosten = Steuersatz auf Emmissionen

Wenn der Steuersatz gleich dem Schattenpreis  aus der Lagrange Optimierung ist $t = t^* = \lambda$, haben wir die Bedingung

$$R'(v_i) = \lambda$$

Das ist genau die Bedingung für das wohlfahrtsoptimale Reduktionsniveau, d.h. die Steuer führt zu optimalen Reduktionsniveaus.

In Aufgabe 4.1 b) hatten wir einen Schattenpreis von $\lambda = 400$ berechnet. D.h. der wohlfahrtsoptimale Steuersatz $t^*$ beträgt 400 Euro pro Emmissionseinheit.

Wir können einfach nachprüfen, dass tatsächlich die gleichen Emmissionsvermeidungen, wie in Aufgabe 4.1 b) herauskommen. Wir haben

$$R'(v_1) = 2 v_1 = 400 \Leftrightarrow v_1 = 200$$
$$R'(v_2) = 4 v_1 = 400 \Leftrightarrow v_2 = 100$$

#>

b) Illustrieren Sie die Lösung unter einer Emissionsabgabe grafisch.

#< note Lösung
Darstellung in Vorlesung
#>

#. frame Statische Effizienz von Emissionszertifikaten

+ Nehmen Sie an der Staat versteigert eine Anzahl $\overline{E}$
  von Emissionszertifikaten, welche Firmen untereinander handeln können.

  + Firmen benötigen für jede Einheit des Schadstoffes, die sie emittieren ein Zertifikat (sonst müssen Sie eine hohe Strafe zahlen)

  + Sei z der Marktpreis im Wettbewerbsgleichgewicht für ein Zertifikat
 
Aufgabe 4.3

Betrachten Sie das Zahlenbeispiel aus 4.1 b) und zeigen Sie, dass wenn $\overline{E} = 100$ Emmissionszertifikate versteigert werden, sich ein Marktpreis der Zertifikate von $z = \lambda = t^* = 400$ ergibt. Leiten Sie hierfür eine Nachfragefunktion nach Zertifikaten her und ermitteln Sie den Zertifikatepreis durch die Bedingung das Zertifikatenachfrage gleich Zertifikateangebot ist.

#< note Lösung

In Aufgabe 4.2 hatten wir folgende Nettogewinnfunktion für eine Firma $i$:

$$\pi(v_i) = G_0 - R(v_i) - t (e_{i}^{0}-v_{i})$$

Statt eine Steuer $t$ pro Emmissionseinheit zu zahlen, muss die Firma jetzt ein Zertifikat zum Preis $z$ zahlen. D.h. die die Nettogewinnfunktion sieht jetzt wie folgt aus.

$$\pi(v_i) = G_0 - R(v_i) - z (e_{i}^{0}-v_{i})$$

und die Bedingung erster Ordnung für Gewinnmaximierung ist für jede Firma

$$R'(v_i) = z$$

Diese Bedingung beschreibt implizit, wie viel Emmissionsvermeidung jede Firma vornimmt, als Funktion des Zertifikatepreises z.

Für unser Zahlenbeispiel haben wir für Firma 1:

$$R'(v_1) = 2 v_1 = z$$

Die Vermeidung ist somit als Funktion des Zertifikatepreises

$$v_1 = 0.5 z$$

Die Entsprechenden Emmissionen ergeben sich in dem wir $v_i = e_{i}^{0} - e_i$ einsetzen:

$$e_1^0-e_1 = 0.5 z$$
$$e_1(z) = e_1^0 - 0.5 z = 230 - 0.5 z$$

Da Firma 1 für jede Emmissionseinheit ein Zertifikat braucht, beschreibt dies ihre Nachfrage nach Emmissionszertifikaten als Funktion des Zertifikatepreises.

Für Firma 2 finden wir durch eine ähnliche Rechnung:

$$R'(v_2) = 4 v_2 = z$$
...
$$e_2(z) = e_2^0 - 0.25 z = 170 - 0.25 z$$

Die gesamte Nachfrage nach Emmissionszertifikaten ist dann die Summe der Nachfragen aller Firmen:

$$E(z)= e_1(z) + e_2(z) = 400 - 0.75 z$$

Im Gleichgewicht auf dem Zertifikatemarkt müssen die Nachfrage $E(z)$ und Angebot $\overline{E}$ von Zertifikaten gleich hoch sein.

$$
\begin{align*}
E(z) &= \overline{E} \\
400 - 0.75 z &= 100 \\
0.75 z &= 300 \\
z &= (4/3) \cdot 300 \\
z &= 400
\end{align*}
$$

D.h. der gleichgewichtige Zertifikatepreis entsrpricht also in der Tat dem optimalen Steuersatz von 400 Euro pro Emmissionseinheit.

Dieses Ergebnis hält allgemeiner, aber der allgemeine Beweis ist abstrakter. 
#>
