#< ignore
```{r setup, include=FALSE}
knitr::opts_chunk$set(echo = TRUE, error=TRUE)
```
#>

#. include slide_defaults.rmd


#< css
@media print {
  .slide-container-div {
    page-break-inside: auto;
  }
}

.border-table td {
  border: 1px solid grey;
  padding-right: 4px;
  padding-left: 4px;
}

#>


#. frame
<center>
<h2> Umwelt- und Ressourcenökonomik </h2>
<h2> 4 Umweltpolitische Instrumente im Vergleich:<br> Teil B (Weitzman Modell) mit Lösungen</h2>

<h3> Uni Ulm</h3>
<h3> Prof. Dr. Sebastian Kranz </h3>
<h3> SoSe 2016</h3>
</center>


#. frame Steuern vs. Zertifikate unter Unsicherheit

+ Bislang können Steuern und Zertifikate (Cap & Trade) genau zum gleichen effizienten Ergebnis führen.

+ Optimales Emissionsziel $\bar{E}$ und Steuersätze können jedoch nur bestimmt werden, wenn politische Entscheidungsträger Schäden von Emissionen und Kosten der Emissionsvermeidung genau kennen.

+ Wenn Unsicherheiten über den Verlauf der Schadens- und Kostenkurven bestehen, können je nach Kurvenverlauf entweder Steuern oder Quoten die geeigneteren Instrumente sein

+ Weitzman (1974) untersucht in einem Modell mit ungenauen Informationen, wann Emmissionssteuern bzw. ein Zertifikatehandel geeigneter sind

+ Siehe auch Perman et. al. Kapitel 7 für einen Überblick und grafische Darstellung

#. frame Das Weitzman Modell

+ $S(E)$ gesellschaftlicher Schaden einer Gesamtemmission $E$
 

+ $C(E)$ Vermeidungskosten einer Emissionsreduktion von $E_{0}$ auf $E$.

+ Lineare Grenzschadenskurve: 
  $$MS(E)=S'(E)=a+bE\mbox{ mit }a,b>0$$
 
+ Ungenau beobachtbare lineare Grenzvermeidungskostenkurve:     
  $$MC(E)=-C'(E)=c-dE+\varepsilon\mbox{ mit }c,d>0$$
 
  + zusätzliche Vermeidungskosten, wenn $E$ um eine Einheit reduziert wird 

  + $\varepsilon$ ist ein durch politische Entscheidungsträger nicht beobachtbarer Kostenschock mit Erwartungswert 0:

#. frame Kernergebnis des Weitzman Modells

+ Seien $\mathbb{E}W_{t}$ und $\mathbb{E}W_{\bar{E}}$ die erwarteten Wohlfahrten unter einer optimalen Steuer bzw. einer optimalen Zertifikatemenge, wenn $\varepsilon$ nicht bekannt ist.

+ Weitzman zeigt, dass
  
  $$\mathbb{E}W_{\bar{E}}-\mathbb{E}W_{t}=(b-d)\frac{\mathbb{E}(\varepsilon^{2})}{2d^{2}}$$
 

  + Zertifikate sind besser als Steuern, wenn Grenzschadenskurve steiler als Grenzkostenkurve ($b > d$).

  + Steuern sind besser als Zertifikate, wenn Grenzschadenskurve flacher als Grenzkostenkurve ($b < d$).

+ Grafische Intuition für Ergebnis unten, in Vorlesung oder in Perman et. al. Kapitel 7

#< note 'Intuition und Grafische Darstellung'

#< precompute
```{r}
dat = data_frame(
  a = c(40,0),
  b = c(0.3,2),
  c = c(120),
  d = c(1),
  eps = c(-30,-30),
  Eo = (c+eps-a)/(b+d),
  Ew = (c-a)/(b+d),
  to = a + b * Eo,
  tw = a + b * Ew,
  MS_Ew = a+b*Ew,
  MC_Ew = c-d*Ew+eps,
  Eto = Eo,
  Etw = (c+eps-tw) / d,
  MS_Etw = a+b*Etw
) 
```
#>

#< pane weitzman
xrange: [0,100]
yrange: [0,100]
datavar: dat
xy: [E_,y_]
xaxis:
  label: E
yaxis:
  label:
curves:
  MS:
    eq: y_ == a + b*E_
    label: MS(E)
    color: brown
    tooltip: |
      Die Grenzschadenskurve. Ist per Annahme immer korrekt bekannt.
  MC:
    eq: y_ == c - d*E_ + eps
    label: MC(E)
    colors: blue
    tooltip: |
      Die tatsächliche Grenzvermeidungskostenkurve:
      MC(E) = c - d E + epsilon
  MC_w:
    eq: y_ == c - d*E_
    latex: MC_w(E)
    colors: lila
    tooltip: |
      Die falsch eingeschätzte Grenzvermeidungskostenkurve:
      MC(E) = c - d E
      in der das epsilon nicht berücksichtigt ist.
ymarkers:
  to:
    latex: t°
    to: Eo
  tw:
    latex: t^w
    to: Ew
xmarkers:
  Eo:
    latex: 'E°'
    to: to
  Ew:
    latex: E^w
    to: tw
  Etw:
    latex: E|t^w
    to: tw
  Eto:
    latex: E(t°)
#>

#### Keine Fehleinschätzung
Wenn sowohl die Grenzschadenskurve, als auch die Grenzvermeidungskostenkurve richtig eingeschätzt werden, führen sowohl eine die Steuerlösung, als auch eine Zertifikatelösung zu den wohlfahrtsoptimalen Emmissionen.

#< plotpane weitzman
data_rows: 1
show: [MS, MC, to,Eo]
xmarkers:
  Eo:
    latex: 'E° = E|t°'
#>

Im Falle einer Steuerlösung wird der Steuersatz $t^o$ auf den y-Wert des Schnittpunktes der Grenzschadenskurve MS(E) und der Grenzvermeidungskostenkurve MC(E) gelegt.

Die Firmen werden dann bis zum Niveau $E|t^o$ emmitieren, was dem x-Wert dieses Schnittpunktes entspricht. Für kleinere Emmissionsniveaus wären dann die Vermeidungskosten teuerer als der Steuersatz. Bei größerem Emmissionsniveaus wäre es günstiger Emmissionen zu vermeiden, statt die Steuern $t^o$ zu zahlen.

Bei einer Zertifikatelösung wird die Zertifikatemenge direkt auf das Niveau $E^o$, dem x-Wert des Schnittpunktes des MS(E) und MC(E) Kurve gelegt.

#### Überschätzung der Vermeidungskosten

Wir nehmen nun, an dass die Regierung die Grenzvermeidungskosten höher einschätzt als sie tatsächlich sind. Die Regierung glaubt die Grenzvermeidungskostenkurve sei $MC_w(E)$ statt der wahren, darunter verlaufenden Kurve $MC(E)$.

**i) Zertifikatelösung**

Folgende Abbildung zeigt das Ergebnis bei einer Zertifikatelösung in diesem Fall.

#< plotpane weitzman
show: [MS, MC, MC_w, to,Eo,Ew, Edwl]
objects:
  Edwl:
    type: area
    xy: ['Eo','to', 'Ew','tw', 'Ew', 'MC_Ew']
    fill: '#ff8888'
ymarkers:
  MC_Ew:
  tw:
#>

Statt die optimale Zertifikatemenge $E^o$ zu wählen, wählt die Regierung die falsche Zertifikatemenge $E^w$ am Schnittpunkt der Grenzschadenfunktion $MS(E)$ mit der falsch eingeschätzten Grenzvermeidungskostenfunktion $MC_w(E)$. Die gefärbte Fläche zeigt den resultierenden Wohlfahrtsverlust durch die Fehleinschätzung und der dadurch zu hoch angesetzten Zertifikatemenge.

Man kann schon erkennen, dass je flacher die Grenzschadenskurve $MS(E)$ verläuft, desto weiter liegt die gewählte Zertifikatemenge $E^w$ von der optimalen $E^o$ entfernt.

Wir sehen, dass die gewählte Zertifikatemenge $E^w$ größer ist als die Wohlfahrtsoptimalemenge $E^o$. Dies liegt darann, dass man bei fälschlicherweise zu hoch angenommenen Vermeidungskosten, die Firmen nicht zwingen möchte zu viele Emmissionen zu vermeiden.

**ii) Steuerlösung**

Folgende Abbildung zeigt das Ergebnis bei einer Steuerlösung.

#< plotpane weitzman
show: [MS, MC, MC_w, to, tw, Etw, tdwl, Eo]
objects:
  tdwl:
    type: area
    xy: ['Etw','MS_Etw', 'Etw','tw', 'Eo', 'to']
    fill: '#8888ff'
#>

Statt den optimalen Steuersatz $t^o$ zu wählen, wählt die Regierung den Steuersatz $t^w$ am y-Achsen Schnittpunkt der Grenzschadenfunktion $MS(E)$ mit der falsch eingeschätzten Grenzvermeidungskostenfunktoon $MC_w(E)$. 

Wir finden die resultierenden Emmissionen $E|t^w$ am Schnittpunkt dieses Steuersatzes $t^w$ mit der wahren Grenzvermeidungskostenkurve $MC(E)$. Wir nehmen hier also an, dass die Firmen selbst ihre Vermeidungskosten kennen.

Die blau gefärbte Fläche zeigt den Wohlfahrtsverlust durch diese Fehleinschätzung.

Man kann schon erkennen, dass je flacher die Grenzschadenskurve $MS(E)$ verläuft, desto näher liegt der falsch gewählte Steuersatz $t^w$ am optimalen Steuersatz $t^o$ drann, was auch zu einer niedrigeren Ineffizienz führt.

Wir sehen auch, dass die resultierende Emmissionsmenge $E|t^w$ kleiner ist, als die wohlfahrtsoptimale Menge $E^o$. Dies liegt darann, dass man bei fälschlicherweise zu hoch angenommenen Vermeidungskosten animmt, dass ein hoher Steuersatz zu weniger Vermeidung führt, als dies tatsächlich der Fall ist.

Beachten Sie auch: Im Extremfall einer horizontal verlaufenden Grenzschadenskurve $MS(E)$, haben wir trotz falsch eingeschätzter Grenzvermeidungskostenkurve, noch einen optimalen Steuersatz $t^w = t^o$.



iii) Steuer- und Zertifiaktelösung bei flacher MS(E) Kurve

Folgende Abbildung zeigt die Zertifikatelösung und Steuerlösung gemeinsam für die recht flach verlaufende Grenzschadenskurve:

#< plotpane weitzman
show: [MS, MC, MC_w, to, tw, Etw, tdwl, Eo, Ew, Edwl]
objects:
  tdwl:
    type: area
    xy: ['Etw','MS_Etw', 'Etw','tw', 'Eo', 'to']
    fill: '#8888ff'
  Edwl:
    type: area
    xy: ['Eo','to', 'Ew','tw', 'Ew', 'MC_Ew']
    fill: '#ff8888'
#>

Wir sehen wie Ineffizienz bei der Zertifikatelösung substantiell größer ist, als bei der Steuerlösung. Die Richtung des Fehlers der resultierenden Emmissionen ist bei der Steuer- und Zertifikatelösung herumgedreht.

Wenn die die Grenzvermeidungskosten überschätzt werden, haben wir

$E|t^w < E^o < E^w$


iv) Steuer- und Zertifiaktelösung bei steiler MS(E) Kurve

Folgende Abbildung zeigt die Zertifikatelösung und Steuerlösung gemeinsam für eine recht steil verlaufende Grenzschadenskurve:

#< plotpane weitzman
data_rows: 2
show: [MS, MC, MC_w, to, tw, Etw, tdwl, Eo, Ew, Edwl]
objects:
  tdwl:
    type: area
    xy: ['Etw','MS_Etw', 'Etw','tw', 'Eo', 'to']
    fill: '#8888ff'
  Edwl:
    type: area
    xy: ['Eo','to', 'Ew','tw', 'Ew', 'MC_Ew']
    fill: '#ff8888'
#>

Wir sehen wie nun Ineffizienz bei der Steuerlösung substantiell größer ist, als bei der Zertifikatelösung.


#>

#. frame Beispiele

+ Beispiel Giftstoffe / Feinstaub

  + Gesundheitsschäden können bei stärkerem Ausstoß rasant zunehmen

  + Zu hoher Ausstoß in einem Jahr kann nicht durch zu geringen Ausstoß im nächsten Jahr kompensiert werden

  + Steile Grenzschadenskurve

  + Mengensteuerung über Auflagen (bzw. Zertifikate) erscheint günstiger als Steuerregelung 

+ Beispiel CO2 Ausstoß

  + Schaden entsteht nur durch die aggregierte CO2 Menge in der Atmosphäre

  + Kein großer Zusatzschaden, wenn ein gegebener Gesamtausstoß ungleich zwischen Jahren verteilt ist

  + Recht flache Grenzschadenskurve im Bezug auf jährliche Emissionen

  + CO2 Steuer erscheint günstiger als Mengensteuerung über Zertifikate